【裁判字號】    91,上,365
【裁判日期】    920430
【裁判案由】    債務不履行
【裁判全文】
臺灣高等法院臺中分院民事判決        九十一年度上字第三六五號
    上  訴  人  戊○○
                送達代收人  甲.
    法定代理人  乙○○
    被  上訴人  丙○○
    訴訟代理人  丁○○
右當事人間債務不履行事件，上訴人對於中華民國九十一年八月三十日臺灣臺中地方
法院九十一年度訴字第六二號第一審判決提起上訴，本院判決如左：
      主      文
原判決關於駁回上訴人後開第二項部分廢棄。
右廢棄部分，被上訴人領太建設有限公司應給付上訴人新台幣貳佰柒拾玖萬壹千參佰
玖拾壹元及如附表所示之利息。
上訴人其餘上訴駁回。
第一、二審訴訟費用由被上訴人領太建設有限公司負擔十分之八，餘由上訴人負擔。
本判決第二項於上訴人以新台幣玖拾參萬元供擔保後得假執行。
      事      實
甲、上訴人方面：
一、聲明：
  (一)原判決廢棄。
  (二)被上訴人等應連帶給付上訴人新臺幣三百四十六萬零一百五十九元及如附表所示
    之利息。
  (三)願供擔保，請准宣告假執行。
二、陳述：除引用原判決書之記載外，補稱：
  (一)原審判決駁回上訴人之訴無非以：買賣契約書未經被上訴人丙○○於簽章欄簽名
    或蓋章，遽認丙○○非系爭買賣契約當事人云云。惟參酌系爭買賣契約書第一頁
    及最末頁均有「地主：丙○○」之書寫字樣及其印章，當認丙○○為買賣契約當
    事人，縱令該書寫字樣及印章非丙○○親自簽章，亦得認其授權另一被上訴人領
    太建設有限公司（下稱領太公司）之法定代理人乙○○或其公司總經理丁○○為
    出賣系爭土地所代為簽章。
  (二)次查，原審判決認定應以地政機關核發之建物測量成果圖為認定買賣標的之依據
    。惟地政機關核發之建物測量成果圖原應與建築執照核准之房屋平面圖相符（非
    指測量誤差部分），復依系爭買賣合約書第十八頁之附件(一)─房屋平面圖影本及
    契約第三條第二項之約定所示，基地土地面積約一一二．二平方公尺（包括法定
    應保留空地、防火間隔、公共設施等用地）。是系爭買賣標的，應以原依合法建
    築執照、使用執照所取得之地政機關核發之建物測量成果圖為依據，不以被上訴
    人將台中市○○區○○段一一九地號土地分割出售並建築完工後所取得之建物測
    量成果圖為準，其買賣標的自包括同段一一九之十七地號之土地。
  (三)第查，原審判決認上訴人所主張之情事係屬買賣標的物有出賣人應負擔保責任之
    瑕疵，或買賣契約第五條「房地面積誤差及其價款找補」之情形。然被上訴人等
    所提出之給付不合債之本旨，並有可歸責之事由，自應依民法第二二七條負債務
    不履行之不完全給付責任，上訴人得拒絕受領該不完全之給付，請求為完全之給
    付，又不完全給付不能補正或債務人拒絕補正者，債權人得請求損害賠償，嗣損
    害賠償責任，以回復原狀為原則。本件上訴人請求返還已給付價金部份，自有理
    由，且依系爭契約第二十一條第一項約定：「本契約房地賣方保證產權清楚，絕
    無一物數賣或佔用他人土地。訂約後發覺該房地產權有上述糾紛致影響買方權利
    時．．．雙方並同意依第二十二條違約之處罰規定處理。」是上訴人自亦得請求
    處罰性違約金新臺幣（下同）一百一十三萬四千元；復上述情形縱為原審判決所
    認之物之瑕疵，因適用法律係屬法院之職權（最高法院九十一年度台上字第一０
    四三號民事判決參照），則原審法院亦應依物之瑕疵擔保責任之規定判決。爰請
    求判決如聲明所示。
三、證據：除引用原審立證方法外，補提建物登記謄本正本一件及土地登記謄本正本
    五件、民事判決、系爭契約之附件一房屋平面圖、建築建造執照一樓平面圖、地
    籍圖謄本、建物測量成果圖各乙件（均影本）、照片五幀。
乙、被上訴人方面：
一、聲明：上訴駁回。
二、陳述：被上訴人於本院未據提出任何書狀，其到庭陳述除引用原判決書之記載外
    ，略稱：
  (一)本件現坐落於台中市○○區○○段一一九、一一九之一地號土地及其上「大人物
    」社區編號Ｈ棟房屋旁空地部分原係一一九地號土地之一部分，惟在兩造訂立買
    賣契約前已分割為同段一一九之十七號土地並售予他人，此部分應非買賣標的之
    一部分；且建築完工後，被上訴人領太公司所交付之土地及建物坪數均超過買賣
    契約書上所預定之面積，更足認伊並無違約情事；又前述廣安段一一九地號面積
    為一．六六平方公尺之土地原係佔用到別人土地，領太公司將原本賣給他人之土
    地購回移轉給訴外人程高助，準備再移轉登記予上訴人，惟上訴人不願準備資料
    辦理移轉登記，復請求被上訴人領太公司賠償五十萬元，顯見上訴人應屬藉詞不
    買，拒絕受領。
  (二)上訴人與其姊原一同向領太公司購屋，嗣後其姊解約未買，該系爭房地之售價原
    為六百多萬元，伊僅售其五百多萬元，而上訴人現僅繳付二百多萬元，並未依約
    繳清價金，又以小瑕疵要求解除契約，領太公司不同意解除契約，惟因尚積欠他
    人債務，無法將系爭房地空置，故現由伊公司股東出租予訴外人程高助，其所有
    權現亦移轉予程高助。
 三、證據：引用原審立證方法。
 丙、本院依職權屨勘現場，並函調臺灣臺中地方法院檢察署八十八年度偵字第一二
     九○六號丁○○詐欺等一案全卷。
      理      由
一、上訴人起訴主張：伊於八十六年七月二十二日向被上訴人等購買建造號碼台中市
    政府工務局建造執照建字第○六○八號、坐落台中市○○區○○段一一九、一二
    ０、一二一地號土地及其上「大人物」社區編號Ｈ棟房屋（下稱系爭房地，該系
    爭房地建築完成後，其基地嗣因分割變更為同段一一九、一一九之一地號上），
    價款五百六十七萬元，已陸續交付二百三十二萬六千一百五十九元。詎交屋前查
    悉領太公司實際負責人丁○○（原名許炳欽）及土地所有權人丙○○在同年六月
    三日將廣安段第一一九地號土地原作法定防火間隔用地部分分割為同段第一一九
    之十七地號土地售予他人，惟仍繪製保留該防火間隔之竣工圖在八十七年三月十
    八日向台中市政府換領使用執照，致該房屋有與原建築設計圖不符之情形，違反
    買賣契約第二十一條賣方應保證產權清楚、無一物數賣或占用他人土地之約定，
    屢經催告均無效果，上訴人已於八十八年十一月八日解除買賣契約，為此依債務
    不履行、契約請求權及解除契約回復原狀之法律關係請求被上訴人等返還買賣價
    金二百三十二萬六千一百五十九元，並按兩造契約第二十二條給付違約金一百一
    十三萬四千元、暨如附表所示之法定遲延利息；又被上訴人二人均為買賣契約當
    事人，應就上開債務負同一清償責任，而屬不真正連帶債務等語。
二、被上訴人則以：被上訴人丙○○並非出賣人；又被上訴人領太公司於銷售「大人
    物」社區建案時有繪製彩色廣告海報，依買賣契約第一條，廣告視同契約之一部
    份，故於兩造訂約當時，該防火間隔即非屬買賣標的，伊已依海報所載樣式、位
    置興建Ｈ棟房屋，其給付符合債之本旨，並無違約情事等語，資為抗辯。
三、本件兩造對於上訴人在八十六年七月間購買系爭「大人物社區」Ｈ棟房屋及其基
    地，總價五百六十七萬元，已支付二百三十二萬六千一百五十九元，惟領太公司
    實際負責人丁○○於同年六月間，將上開Ｈ棟房屋旁原為防火間隔之用地，部分
    分割為第一一九之十七地號土地售予他人，嗣該房屋完工後，丁○○明知實際完
    竣之建築物與原設計圖不符，仍委託不知情之建築師繪製保有該防火間隔之竣工
    圖，而於八十七年三月間向台中市政府工務局申報完工及請領使用執照，使台中
    市政府工務局承辦之公務員將上開竣工圖保留該防火間隔之不實事項登載於職務
    上所掌之公文書即台中市政府工務局（八六）中工建建字第六○八號建照檔案卷
    宗內，並依序於八十七年二月二十三日、八十七年三月十六日核發八七中工建使
    字第○一一二號使用執照及八七中工建使字第○一七八號換領使用執照予領太公
    司，足以生損害於工務機關對於房屋建築使用管理之正確性，其刑事部分，經台
    灣高等法院台中分院九十年度上易字第一五０號詐欺等案件判處有期徒刑伍月確
    定等情，均不爭執，並有買賣契約書及上開刑事判決各乙件為證，上訴人此部分
    之主張自堪信為真實。
四、按契約於當事人互為意思表示一致即為成立；債權人基於債之關係，得向債務人
    請求給付；此於民法第一百五十三條、第一百九十九條定有明文；又買賣契約係
    屬債權關係，其為特定人間之權利義務關係，不及於契約以外之第三人，與買賣
    標的物物權之歸屬無關。經查：系爭買賣契約書簽章欄記載：「立合約書人買方
    ：戊○○．．．．賣方：領太建設有限公司．．．」等語，可見系爭契約係由上
    訴人與被上訴人領太公司簽訂，系爭契約固於該契約第一頁及第四十頁均有加註
    「地主：丙○○」字樣並蓋有其印鑑，惟依系爭契約內容全盤以觀，此不過表示
    丙○○為土地所有人而已，尚難僅憑買賣契約書上加註土地所有人之姓名，即遽
    認丙○○為出賣人，上訴人復未提出其他足資證明被上訴人丙○○為買賣契約出
    賣人之證據，其主張丙○○為債權債務之主體，應負出賣人責任，並依債務不履
    行、契約請求權及解除契約回復原狀之法律關係請求被上訴人丙○○返還價金及
    給付違約金云云，揆諸上開說明，自屬無據。
五、系爭買賣契約書係上訴人與被上訴人領太公司簽訂，已如前述，其中第二十一條
    第一款約定：「本契約房地賣方保證產權清楚，絕無一物數賣或佔用他人土地。
    訂約後發覺該房地產權有上述糾紛致影響買方權利時，買方得定相當期限催告賣
    方解決，倘逾期賣方仍不解決時買方得解除本契約，雙方並同意依第二十二條違
    約之處罰規定處理。」又第二十二條約定：「賣方違反第二十一條第一款規定者
    ，買方得解除本契約，解約時賣方除應將買方已繳之房地價款及遲延利息全部退
    還買方外，並應同時賠償房地總價款百分之二十之違約金」等語。依上開約定，
    出賣人如有出售買賣標的物予他人等產權糾紛，致影響買受人權利時，買受人得
    解除契約請求返還價金，並得請求賠償違約金，惟若非將買賣標的物售予他人，
    或買受人之權利尚不致有何妨害，即不得據此主張權利。是本件應審究者，乃被
    上訴人領太公司是否違反兩造所訂買賣契約第二十一條之規定並致生影響上訴人
    之權利，即上訴人解除契約是否合法為斷；經查：
  (一)依上訴人與被上訴人領太公司於八十六年七月間所訂立之買賣契約書第一條：「
    本預售屋之廣告宣傳品及其所記載之建材設備表、房屋平面圖與位置示意圖視同
    契約之一部份。」、第二條：「房地標示：一、土地坐落：台中市○○區○○段
    一一九、一二０、一二一地號等三筆土地．．．。二、房屋坐落：同前述基地內
    『大人物』編號第Ｈ棟房屋共計一戶（建築執照核准之房屋平面圖影本如附件(一)
    ）」、第三條：「房地出售面積及認定標準：二、土地面積：本棟房屋所屬之基
    地土地範圍約一一二˙二平方公尺（包括法定應保留空地、防火間隔、公共設施
    等用地），其應有權利範圍以地政機關核發建物測量成果圖之主建物面積與區分
    所有全部主建物總面積比例持分．．．」。是以本件被上訴人所提供之契約附件
    平面圖及有關海報，均為契約之一部，有拘束簽約當事人之效力。查本件被上訴
    人領太公司於興建「大人物社區」房屋之初，在申請建照執照時其所附具之設計
    圖，編號Ｈ房屋旁確為防火間隔用地，其於該建物申請台中市政府核發之八六中
    工建建字第六０八號建照執照之建築設計圖上亦有保留防火法定間隔一．五公尺
    之圖示，業據被上訴人領太公司之訴訟代理人丁○○（為領太公司之實際負責人
    ）在其被訴偽造文書刑事案件歷次審理中所不否認，業據本院調取台中地方法院
    八十八年度易字第三六二八號、本院九十年度上易字第一五０號詐欺刑事卷查明
    屬實，被上訴人領太公司所委託之建築師趙文蔚分別於八十七年二月十二日、同
    年三月十六日向台中市政府請領使用執照及換領使用執照所繪製之竣工圖上亦均
    保留該防火間隔等情，亦為丁○○所是認；丁○○亦因前情，涉有偽造文書犯行
    ，並經本院判處罪刑確定在案（本院九十年度上易字第一五０判決）；參以被上
    訴人領太公司與上訴人所簽訂之買賣合約書附件(一)平面圖以觀，上訴人所買受之
    編號Ｈ棟房屋為邊間，該房屋旁確實以土地境界線劃出一塊空地等情以觀，被上
    訴人確有將該區塊設計為防火隔間區，否則依一般常情以觀，若非業者主動向消
    費者特別聲明該區土地之使用性質為何，消費者不可能憑空想像該區為一消防間
    隔之事實，是以上訴人主張被上訴人於訂約當時確有告知伊該區土地為防火間隔
    應屬實在。被上訴人抗辯未告訴上訴人有關防火隔間區云云，即無足取。
  (二)上訴人所購買之編號Ｈ房屋既係屬邊間，其旁又有一．五公尺寬之防火隔間區塊
    （即一一九地號土地），是依該平面圖及卷附銷售海報圖以觀，自不難想像該房
    屋應係視野空曠，屋內採光良好，又有防火間隔之空地可資利用；唯經被上訴人
    將房屋基地其中之一一九地號土地部分分割出一一九之十七地號並出售給鄰地同
    地一一六地號所有人張木安及張永宗，於房屋竣工後被上訴人並沿該地界線築一
    圍牆，該Ｈ棟房屋之一屋角侵入一一九之十七之土地上，而其大門則更正面對圍
    牆，景觀已遭破壞，此業經本院到場履勘屬實，並有現場照片五件附卷可按；此
    與兩造買賣合約書附件(一)之平面圖即大相庭逕。
  (三)又該已分割出之一一九之十七地號土地雖仍為系爭房屋之防火間隔，該土地嗣後
    不得併入鄰地再利用作建築基地使用，固有台中市政府九十一年七月三十日中公
    管字第０九一００一三七一二號函在卷可按，唯該土地上早己有張木安、張永宗
    所有之一老舊房屋於其上，沿地界線又為被上訴人築有一道圍牆，有現場照片可
    稽；其屋內之採光、對外之視野即與被上訴人所製作之廣告及平面設計圖不同，
    自已違反上訴人當初購買邊間房屋之意願，顯然嚴重影響上訴人之權利。
六、綜合上述，被上訴人領太公司係於八十六年七月二十二日簽訂系爭買賣契約，乃
    竟將所約定之防火隔間土地賣與張某，致上訴人所預購之編號Ｈ棟房屋屋角侵入
    該土地，且由於被上訴人在一一九之十七土地沿境界線築一圍牆，致使該房屋之
    大門正對著圍牆，其景觀、視野因之受影響，自難認被上訴人有依照契約本質為
    給付，經上訴人催告改善未果，上訴人據以解除契約，經核並無不合。按卷附買
    賣契約書第二十一條規定「本契約房地賣方保證產權清楚，絕無一物數賣或佔用
    他人土地。訂約後發覺該房地產權有上述糾紛致影響買方權利時，買方得定相當
    期限催告賣方解決，倘逾期賣方仍不解決時買方得解除本契約，雙方並同意依第
    二十二條違約之處罰規定處理。」又第二十二條約定：「賣方違反第二十一條第
    一款規定者，買方得解除本契約，解約時賣方除應將買方已繳之房地價款及遲延
    利息全部退還買方外，並應同時賠償房地總價款百分之二十之違約金」。則被上
    訴人既將原設計屬該社區共有之防火間隔土地出售與他人，乃竟未告知上訴人，
    且因該項變更致嚴重影響上訴人所買受之房屋之觀贍，上訴人依約予以解除契約
    並請求被上訴人領太公司返還所給付之價金依約請求違約金即屬正當。
七、按契約解除時，當事人雙方互負回復原狀之義務，由他方受領之物應返還之；受
    領之給付為金錢者，應附加自受領時起之利息償還之。又違約金過高者，法院得
    減至相當之數額。此觀民法第二百五十九條、二百五十二條規定自明。查本件為
    預售屋買賣，上訴人已依約按如附表所示時間給付價款，合計為二百三十二萬六
    千一百五十九元，此為被上訴人所不爭執，是本件契約解除後上訴人據以請求被
    上訴人領太公司返還該款項並自各期給付時起之利息即屬正當應予准許。又依兩
    造所訂買賣契約二十二條規定「賣方違反．．．買方得解除契約，解約時賣方除
    應將買方已繳之房地價款及遲延利息全部退還買方外，並應同時賠償房地總價款
    百分之二十之違約金，但該沒收之金額超過已繳價款者，則以已繳價款為限」查
    本件房屋總價款為五百六十七萬元，上訴人已繳納之價金為二百三十二萬六千一
    百五十九元，如依該約定依該房屋之總價款百分之二十計算沒收之違約金，應為
    一百一十三萬四千元，為已繳價款之二分之一，本院認為尚嫌過高，核應以已繳
    價款之百分之二十即四十六萬五千二百三十二元計付違約金方屬公允。從而，本
    件上訴人依據兩造所訂之契約約定，請求被上訴人領太公司應給付上訴人二百七
    十九萬一千三百九十一元及如附表所示計算之利息，為有理由，應予准許，至超
    過此部分之請求則為無理由應予駁回。原審就上開應准許部分為上訴人敗訴之判
    決，即有未合，上訴人上訴意旨指摘此部分之判決不當，為有理由，應由本院將
    此部分予以廢棄改判如主文第二項所示並依聲請酌定相當之擔保金額，宣告假執
    行。至前開不應准許部分，原審為上訴人敗訴之判決，核無違誤，上訴人上訴意
    旨指摘原判決不當求予廢棄改判，為無理由，應駁回其上訴。
八、本件事證業臻明確，兩造其餘攻擊防禦方法暨舉證，經核與判決結果均不生影響
    ，爰不一一論述，併此敘明。
九、據上論結：本件上訴為一部有理由，一部無理由，依民事訴訟法第四百四十九條
    第一項、第四百五十條、第七十九條後段、第三百九十條第二項、第四百六十三
    條，判決如主文。
中      華      民      國    九十二    年      四      月     三十     日
~B1民事第一庭審判長法  官  林陳松
~B2                法  官  鄭金龍
~B3                法  官  李寶堂
右為正本係照原本作成。
如對本判決上訴，須於收受判決送達後二十日內向本院提出上訴書狀，其未表明上訴
理由者，應於提出上訴後二十日內向本院提出上訴理由書（須按他造人數附具繕本）
，並繳納送達用雙掛號郵票拾份（每份拾肆元）。
上訴時應提出委任律師或具有律師資格之人之委任狀；委任有律師資格者，另應附具
律師及格證書及釋明委任人與受任人有民事訴訟法第四百六十六條之一第一項但書或
第二項（詳附註）所定關係之釋明文書影本。
~B                書記官  陳曉青
中      華      民      國    九十二    年      五      月      二      日
附註：
民事訴訟法第四百六十六條之一（第一項、第二項）
對於第二審判決上訴，上訴人應委任律師為訴訟代理人。但上訴人或其法定代理人具
有律師資格者，不在此限。
上訴人之配偶、三親等內之血親、二親等內之姻親，或上訴人為法人、中央或地方機
關時，其所屬專任人員具有律師資格並經法院認為適當者，亦得為第三審訴訟代理人
。
 ┌─────────────────────────────────┐
 │ 附表：                                   九十一年度上字第三六五號│
 ├───────────────┬─────────────┬───┤
 │ 計息金額（新臺幣）           │ 利息起算日               │年利率│
 ├─┬─────────────┼─────────────┼───┤
 │１│ 二十萬元                 │ 八十六年八月一日         │ ５％ │
 ├─┼─────────────┼─────────────┼───┤
 │２│ 八十六萬元               │ 八十六年八月十一日       │ ５％ │
 ├─┼─────────────┼─────────────┼───┤
 │３│ 一十六萬元               │ 八十六年八月三十一日     │ ５％ │
 ├─┼─────────────┼─────────────┼───┤
 │４│ 一十五萬元               │ 八十六年九月二十一日     │ ５％ │
 ├─┼─────────────┼─────────────┼───┤
 │５│ 二十萬元                 │ 八十六年十月二十一日     │ ５％ │
 ├─┼─────────────┼─────────────┼───┤
 │６│ 一十五萬元               │ 八十六年十一月二十六日   │ ５％ │
 ├─┼─────────────┼─────────────┼───┤
 │７│ 一十五萬元               │ 八十六年十二月二十六日   │ ５％ │
 ├─┼─────────────┼─────────────┼───┤
 │８│ 一十九萬六千一百五十九元 │ 八十七年一月三十一日     │ ５％ │
 ├─┼─────────────┼─────────────┼───┤
 │９│ 一十萬元                 │ 八十七年三月十一日       │ ５％ │
 ├─┼─────────────┼─────────────┼───┤
 │１０│ 一十六萬元               │ 八十七年三月三十日       │ ５％ │
 ├─┼─────────────┼─────────────┼───┤
 ││ 四十六萬五千二百三十二元 │ 起訴狀送達翌日           │ ５％ │
 └─┴─────────────┴─────────────┴───┘


司法院資訊處製作；財團法人民間司法改革基金會備份。
